【裁判字號】    89,上,769
【裁判日期】    900515
【裁判案由】    拆屋還地等
【裁判全文】
臺灣高等法院民事判決  八十九年度上字第七六九號
    上  訴  人  乙○○
    被  上訴人  甲○○
右當事人間請求拆屋還地等事件，上訴人對於中華民國八十九年三月十四日臺灣士林
地方法院八十七年度訴字第六三二號第一審判決提起上訴，本院判決如左：
    主    文
上訴駁回。
第二審訴訟費用由上訴人負擔。
    事實及理由
一、被上訴人主張：坐落臺北縣淡水鎮○○段二八二地號，面積五十八平方公尺土地
    （下稱系爭土地），係伊及訴外人莊家榮、莊家聲、莊家樑、莊長華、莊長雄、
    莊宏杰、莊宏模、莊宏信、莊宏哲、莊宏華、莊宏女、莊宏男、莊李鸞、莊麗莉
    、陳智雄等十五人（下稱莊家榮等十五人）基於繼承、贈與或買賣關係而共有。
    上訴人於其上興建如原判決附圖（下稱附圖）丙、戊所示即門牌號碼臺北縣淡水
    鎮○○街二○○號及門牌號碼不詳之淡水鎮○○○路建物（下稱系爭建物），並
    於民國三十八年十二月七日擅自就系爭土地辦理地上權登記等情，爰依民法第七
    百六十七條、一百七十九條之規定，求為命上訴人(一)應將系爭土地以台北縣淡水
    地政事務所三十八年淡水字第四六九號所設定之地上權登記予以塗銷，(二)將系爭
    土地上之建物即附圖丙、戊所示部分拆除，將土地交還予伊及其他共有人(三)應給
    付伊新台幣（以下同）一萬一千九百八十七元及自八十六年七月一日起至返還土
    地之日止，按月給付伊三百零三元之判決（超過上開部分之請求，業經判決被上
    訴人敗訴，未據被上訴人聲明不服）。並聲明駁回上訴人之上訴。
二、上訴人則以：伊於八年八月間向系爭土地之原共有人之一莊輝玉租用系爭土地建
    屋，於斯時起即以行使地上權之意思，在系爭土地上建屋，故依日據時期民間習
    慣及法律，因雙方意思合致，即取得地上權，不以登記為必要。退而言之，伊於
    三十八年辦理地上權登記時，亦係以行使地上權之意思，而使用系爭土地，至今
    五十餘年，已因時效而取得地上權，被上訴人請求塗銷地上權、拆屋還地及給付
    不當得利均無理由等語，資為抗辯。並聲明(一)原判決不利於上訴人部分廢棄。
    (二)右廢棄部分，駁回被上訴人在第一審之訴。
三、經查，系爭土地為被上訴人及訴外人莊家榮等十五人共有，其上門牌號碼為臺北
    縣淡水鎮○○街二百號及門牌不詳之同鎮○○○路之房屋一棟係上訴人所有，即
    如原審判決附圖丙、戊所示部分，面積共計五十八平方公尺。上訴人於三十八年
    十二月七日，以系爭土地所有權人莊輝玉拒不協同辦理為由，單獨向台北縣淡水
    地政事務所聲請為地上權登記，經台北縣淡水地政事務所三十八年十二月七日以
    淡水字第四六九號收件，設定權利範圍為四八˙二六平方公尺予以登記在案等事
    實，為兩造所不爭執，並經原審囑託臺北縣淡水鎮地政事務測量屬實，復有土地
    登記簿謄本、建築改良物登記簿謄本影本、土地登記謄本、土地複丈成果圖、臺
    北縣淡水地政事務所八十八年三月三十一日北縣淡地一字第八八○○三一九三號
    函各一件在卷可稽（見原審卷一二－二○、二三、六二、六六、八三頁），堪信
    為真實。
四、依民法物權編施行法第一條規定，民法物權編施行前發生之物權，除本法有特別
    規定外，不適用民法物權編規定；而該施行法第二條規定，民法物權編所定之物
    權，在施行前發生者，其效力自施行之日起，依民法物權編之規定。是以，如係
    在臺灣日據時期，依當時施行於臺灣地區之日本民法規定，業已有效成立並繼續
    存在之物權，於臺灣光復我國民法施行於臺灣地區之後，依前揭民法物權編規定
    及同法第三條第二項規定，在未依法登記前，仍不適用民法物權編關於登記之規
    定，而應認為繼續有效存在。則若上訴人於建築房屋時，曾與當時之土地所有人
    依當時施行於臺灣地區之日本民法規定訂立地上權設定契約，則於臺灣光復後實
    行土地總登記時，其所為之登記乃申報既已存在之權利，使土地登記簿之登記資
    料與事實上之權利狀態相符而已，並非申請設定地上權，使新他項權利因設定而
    發生，此時即無適用前揭臺灣省政府所頒布有關單獨申請登記規定之餘地。經查
    ，依上訴人於三十八年十二月間單獨聲請地上權登記時，提出之申登理由書所示
    ，其自稱「查本人於民國八年八月間向莊輝玉租用坐落淡水鎮淡水字元吉一號土
    地建築房屋，當時以口頭租用，另未訂立書據，今為依法申請地上權登記事宜，
    屢經商請共同申請登記，詎該莊輝玉託詞推延拒不蓋章．．．」（見原審卷一一
    ），足證上訴人係主張向莊輝玉租地建屋，惟上訴人係民國前一年六月三十日生
    ，有戶籍謄本在卷可按（見原審卷四一），其於民國八年年僅九歲，已難謂有租
    地建屋之能力，況依卷附臺北縣淡水地政事務所「建築改良物情形填報表」審查
    意見欄記載「一前建物所有權人陳燦茂如何變更應提出建物有關證件．．」（見
    原審卷二五）所示，益見上訴人並非系爭建物原始起造人，且系爭土地原係莊輝
    玉、莊輝金所有，上訴人亦未舉證證明取得系爭土地另一共有人莊輝金之同意及
    曾給付地租之事實，故尚難僅憑上開上訴人於三十八年單獨聲請地上權登記時所
    為片面之記載，即認系爭土地之地上權係於臺灣光復前即已存在，是上訴人抗辯
    ：系爭土地上之地上權自臺灣日據時期即已存在云云，尚無可採。
五、按土地登記，應由權利人及義務人共同聲請之，權利人如因特殊情形，不能覓致
    義務人共同聲請登記，得由權利人陳明理由，填具保證書，呈請單獨聲請登記，
    為三十五年十月二日施行之土地登記規則第十七條所明定（見原審卷六四頁）；
    又依臺灣省政府三十八年十一月三日府綱地甲字第○一九八一號電頒之臺灣省各
    縣市辦理單獨地上權設定登記應行注意事項第一條規定「本省各縣市辦理地上權
    設定登記時，如建物基地使用人已向基地所有權人訂有口頭或書面之合法租賃契
    約或地上權契約，而基地所有權人拒不履行共同申請者，使用人可陳明不能覓致
    義務人共同申請登記理由，提繳鄉鎮區公所保證書及繳納租金等憑證，依照土地
    登記規則第十七條第二項規定，單獨聲請登記」（見原審卷六三頁），是以，由
    權利人單獨申請辦理之登記如有欠缺上開應行注意事項所規定之要件，即應認為
    該登記具有無效之原因，而應予塗銷。經查，本件上訴人係於上開應行注意事項
    頒行後之三十八年十二月七日，提繳保證人林辰出具之土地登記保證書、他項權
    利登記申請書、申登理由書等件，單獨向地政機關申請地上權登記，有上述證件
    影本在卷可憑（見原審卷九─一一頁），上訴人對上開證件之真正亦不爭執，是
    上訴人於三十八年聲請地上權認定當時，既未提出鄉鎮區公所出具之保證書及繳
    納租金之憑證，揆之首揭說明，系爭地上權登記即應為無效。另上訴人並未提出
    任何有關訂立合法租賃契約或地上權契約之證據，又以「地主拒不協力，土地權
    利書狀不能提出」「莊輝玉拒不蓋章」為由，單獨聲請為地上權登記（見原審卷
    九、一一），顯與土地登記規則第十七條所規定之「權利人因特殊情形，不能覓
    致義務人共同聲請登記」之情形不符，是其不合土地登記規則第十七條單獨聲請
    登記之要件至明。故臺北縣淡水地政事務所三十八年淡水字第四六九號所為之地
    上權設定無效，堪以認定。
六、上訴人雖辯稱：伊自三十八年十二月七日聲請為地上權登記時起，即以行使地上
    權之意思占有系爭土地，亦符合時效取得地上權之規定云云。惟系爭地上權係以
    契約為登記原因，並非因時效取得地上權登記，且該地上權登記係屬無效，自不
    能認為上訴人已依時效完成取得地上權登記。縱上訴人以行使地上權之意思，和
    平占有系爭土地已逾五十年，亦僅取得地上權登記請求權，在依法另行完成地上
    權登記前，仍不能認已因時效取得地上權，而有合法占用系爭土地之權源，上訴
    人所辯，亦不足採。
七、按所有人對於無權占有或侵奪其所有物者，得請求返還之，對於妨害其所有權者
    ，得請求除去之，有妨害其所有權之虞者，得請求防止之；又各共有人對於第三
    人，得就共有物之全部為本於所有權之請求。但回復共有物之請求，僅得為共有
    人全體利益為之，民法第七百六十七條、第八百二十一條分別定有明文。系爭地
    上權既有無效之原因，則上訴人占有使用系爭土地即屬無權占有，從而，被上訴
    人請求塗銷該地上權登記，並拆除系爭建物，將土地返還被上訴人及全體共有人
    ，自屬於法有據。
八、再上訴人無合法權源，不付任何代價而使用被上訴人之土地，消極減免其應支付
    使用系爭土地之代價而受有利益，致使被上訴人受有損害，被上訴人自得依不當
    得利之法則，請求上訴人返還所受相當租金之利益，而基地租金之數額，除以基
    地申報地價為基礎外，尚須斟酌基地之位置，工商業繁榮之程度，承租人利用基
    地之經濟價值及所受利益等項，並與鄰地租金相比較，以為決定。經查，系爭土
    地坐落台北縣淡水鎮○○街與新生路口，附近為住宅區，有便利商店、服飾店、
    餐飲店等，生活機能尚稱便利，上訴人之重建街二百號房屋供自住，後方門牌不
    詳房屋則做店面使用，借予其親戚開設早餐店，此有照片及原審法院八十八年六
    月二十五日、八十八年十二月八日、八十九年一月十九日勘驗筆錄在卷可參（見
    原審卷八七、八八、八○、一二○、一三一頁），再參酌土地法第一百零五條、
    第九十七條第一項之規定，因認上訴人使用系爭土地所得之利益，以系爭土地申
    報地價年息百分之五計算，始為相當。而系爭土地八十二年七月一日至八十三年
    六月三十日申報地價為每平方公尺五千五百七十二元、八十三年七月一日至八十
    六年六月三十日申報地價為每平方公尺九千一百六十五元、八十六年七月一日起
    申報地價為每平方公尺一萬零四十三元，有台北縣土地地價謄本附卷足憑（見原
    審卷二七、二八頁），據此計算上訴人八十二年七月一日起至八十六年六月三十
    一日所受不當得利金額共計九萬五千八百九十五元（詳如原判決附表二）。惟系
    爭土地為被上訴人與訴外人莊家榮等十五人共有，被上訴人僅得按其應有部分八
    分之一請求上訴人返還所受利益，即一萬一千九百八十七元，及自八十六年七月
    一日起按月給付八分之一之不當得利即三百零三元（2427元×1／8＝303元）。
    被上訴人於此範圍內之請求，為有理由，應予准許。（逾此所為之請求，難認有
    理，原法院已予駁回，未據被上訴人上訴。）
九、綜上所述，本件地上權登記既有無效原因，則被上訴人本於民法第七百六十七條
    、第八百二十一條規定，請求上訴人應將系爭土地上以台北縣淡水地政事務所三
    十八年淡水字第四六九號所設定之地上權登記予以塗銷，並將其上建物即如附圖
    丙、戊所示部分拆除，將土地交還予被上訴人及其他共有人；併依民法第一百七
    十九條規定，請求被上訴人給付一萬一千九百八十七元及自八十六年七月一日起
    至返還土地之日止，按月給付三百零三元，為有理由，應予准許。是則原審判命
    上訴人塗銷地上權登記，並如數給付，及依聲請為准、免假執行之宣告，於法核
    無違誤。上訴意旨指摘原判決其敗訴部分不當，求予廢棄改判，為無理由，應予
    駁回。
十、本件論證已臻明確，兩造其餘之攻擊、防禦方法，經審酌於判決結果已無影響，
    爰不一一論述，附此敘明。
十一、據上論結，本件上訴為無理由，依民事訴訟法第四百四十九條第一項、第七十八
    條，判決如主文。
中      華      民      國    九十      年      五      月     十五     日
                                        民事第十四庭
                                            審判長法  官  張  劍  男
                                                  法  官  蘇  芹  英
                                                  法  官  蔡  芳  齡
右正本係照原本作成。
如不服本判決，應於收受送達後二十日內向本院提出上訴書狀，其未表明上訴理由者
，應於提出上訴後二十日內向本院補提理由書狀（均須按他造當事人之人數附繕本）
上訴時應提出委任律師或具有律師資格之人之委任狀；委任有律師資格者，另應附具
律師及格證書及釋明委任人與受任人有民事訴訟法第四百六十六條之一第一項但書或
第二項（詳附註）所定關係之釋明文書影本。
中      華      民      國    九十      年      五      月     十八     日
                                                  書記官  蔡  錦  輝
附註：
民事訴訟法第四百六十六條之一（第一項、第二項）：
對於第二審判決上訴，上訴人應委任律師為訴訟代理人。但上訴人或其法定代理人具
有律師資格者，不在此限。
上訴人之配偶、三親等內之血親、二親等內之姻親，或上訴人為法人、中央或地方機
關時，其所屬專任人員具有律師資格並經法院認為適當者，亦得為第三審訴訟代理人
。


司法院資訊處製作；財團法人民間司法改革基金會備份。
